【裁判字號】    95,易,446
【裁判日期】    951114
【裁判案由】    詐欺
【裁判全文】
臺灣基隆地方法院刑事判決               95年度易字第446號
公  訴  人  臺灣基隆地方法院檢察署檢察官
被      告  丁○○
                    （現另案在臺灣桃園女子監獄執行中）
被      告  乙○○
上列被告等因詐欺案件，經檢察官提起公訴（95年度偵字第3519
號），被二人均就被訴事實為有罪之陳述，本院合議庭裁定由受
命法官獨任進行簡式審判程序審理，判決如下：
    主  文
丁○○幫助連續意圖為自己不法之所有，以詐術使人將本人之物
交付，累犯，處有期徒刑肆月，如易科罰金，以（銀元）佰元
折算壹日。
乙○○幫助連續意圖為自己不法之所有，以詐術使人將本人之物
交付，處有期徒刑月，如易科罰金，以（銀元）佰元折算壹
日。緩刑貳年。
    事  實
一、丁○○前因竊盜案件，經本院於民國91年7 月26日以91年度
    易字地130號判處有期徒刑5月，如易科罰金，以銀元300 元
    折算1日確定；復因違反毒品危害防制條例，經本院於91年7
    月31日以91年度訴字第356 號判處有期徒刑7月、5月，應執
    行有期徒刑10月確定，二案經本院合併定應執行有期徒刑1
    年2月確定，迄93年7月31日縮刑期滿執行完畢。
二、丁○○與乙○○係婆媳關係，二人雖均預見將開設之金融帳
    戶（含存摺、印章、金融卡、密碼等物）提供他人使用，該
    他人極可能以該帳戶作為詐欺取財犯罪之工具，竟基於幫助
    他人實施詐欺亦不違背其本意之不確定故意，由丁○○帶同
    乙○○於95年5 月23日先至位於基隆市○○路18號之臺灣土
    地銀行基隆分行、位於基隆市○○路9 號之臺灣中小企業銀
    行基隆分行、位於基隆市○○路120 號之中華郵政股份有限
    公司基隆西定路郵局，以乙○○之名義分別開設如附表一所
    示之帳戶，並取得存摺、印章、金融卡（含密碼）後，丁○○旋於同日攜至基隆市○○路上，將如附表一所示帳戶之存
    摺、印章、金融卡（含密碼）共以新臺幣（下同）10,000元
    之代價交付予一姓名年籍不詳之之成年男子使用。嗣有不詳
    姓名年籍之人士於如附表二所示之時間，分別以如附表二所
    示之方式，詐騙戊○○、己○○、丙○○，致渠等因而陷於
    錯誤，分別轉帳至如附表一所示帳戶內，並旋遭提領。嗣因
    戊○○、己○○、丙○○發覺有異，分別報警後，始循線查
    悉上情。
三、案經基隆市警察局第一、第四分局分局報請臺灣基隆地方法
    院檢察署檢察官及同署檢察官自動檢舉後偵查起訴。
    理  由
一、本件被告丁○○、乙○○所犯均非死刑、無期徒刑、最輕本
    刑為3 年以上有期徒刑之罪，或高等法院管轄第一審之案件
    ，被告2 人於本院準備程序中，均就被訴事實為有罪之陳述
    ，經告以簡式審判程序之旨，並聽取檢察官、被告之意見後
    ，本院合議庭裁定由受命法官進行簡式審判程序，是本件之
    證據調查，依刑事訴訟法第273條之2 規定，不受同法第159
    條第1項、第161條之2、第161條之3、第163條之1及第164條
    至第170條規定之限制，合先敘明。
二、經查：
(一)、上揭犯罪事實，業據被告丁○○、乙○○於本院審理時坦承
    不諱，且被害人戊○○、己○○、丙○○遭不明人士以如附
    表二所示之方式詐騙，而轉帳至被告所有如附表一所示之帳
    戶等情，亦據被害人三人於警詢中指述甚詳，並有被害人己○○出具之95年6 月22日中華郵政股份有限公司自動櫃員機
    交易明細表1紙、被害人丙○○出具之95年6月22日中國信託
    商業銀行自動櫃員機交易明細表2 紙、被害人戊○○出具之
    95年5 月30日台新國際商業銀行、中國信託商業銀行自動櫃
    員機交易明細表各1 紙、中華郵政股份有限公司以局號帳號
    查詢客戶基本資料表及查詢帳戶最近交易資料、臺灣中小企
    業銀行開戶基本資料、存款交易明細查詢單、臺灣土地銀行
    基隆分行客戶基本資料查詢、客戶帳戶明細查詢、客戶往來
    明細查詢在卷可稽，足見被告於本院審理時之任意性自白，
    與事實相符，堪以採信。
(二)、按刑法上之故意，非僅指直接故意，尚包含間接故意（即不
    確定故意），所謂間接故意係指行為人對於構成犯罪事實，
    預見其發生而其發生並不違反其本意者而言，刑法第13條第
    2 項定有明文；又幫助犯之成立以行為人主觀上認識被幫助
    者正欲從事犯罪或係正在從事犯罪，且該犯罪有既遂之可能
    ，而其行為足以幫助他人實現構成要件者，即具有幫助故意
    ，並不以行為人確知被幫助者係犯何罪名為必要（惟仍需在
    幫助犯罪之共同認識範圍內）。再按刑法上之幫助犯，係對
    於犯罪與正犯有共同之認識，而以幫助之意思，對於正犯資
    以助力，而未參與實施犯罪之行為者而言（最高法院75年度
    台上字第1509號、84年度台上字第5998號、88年度台上字第
    1270號判決參照），是以如未參與實施犯罪構成要件之行為
    ，且係出於幫助之意思提供助力，即屬幫助犯，先予敘明。
    再者，自政府開放金融業申請設立後，金融機構大量增加，
    一般人申請存款帳戶極為容易且便利，是以除非欲將帳戶充
    作犯罪之用，否則一般人正常使用以自己名義申辦之存款帳
    戶即可，並無使用他人帳戶之必要；況近來新聞媒體，對於
    不肖犯罪集團常大量收購他人存款帳戶後，再持以供作財產
    犯罪使用，藉此逃避檢警查緝之情事，亦多所報導；又一般
    人亦均有妥為保管及防止他人任意使用存摺、印章、金融卡
    及密碼之認識，縱特殊情況偶需交付他人使用，亦必深入瞭
    解用途及合理性，始予提供，且該等專有物品如落入不明人
    士手中，而未加以闡明正常用途，極易被利用為與財產有關
    之犯罪工具，此為吾人依一般生活認知所易於體察之常識。
    從而，被告將其所有之上開帳戶存摺、印章、金融卡交付不
    明人士，縱無證據證明被告明知利用其帳戶遂行犯罪者之行
    為態樣，然被告應可預見將其如附表一所示帳戶之存摺、印
    章、金融卡交付素昧平生之人，將幫助他人實施財產犯罪，
    其仍交付渠等並收取10,000元之對價，則收受上開存摺、印
    章、金融卡之不詳姓名年籍之成年男子將自行或轉交他人利
    用被告如附表一所示之帳戶供作詐欺取財之用一事，自應為
    被告所容任或允許，其具有不確定故意至為灼然。又被告二
    人提供如附表一所示帳戶之存摺、印章、金融卡等物予他人
    使用，使得收受上開帳戶之真實姓名年籍不詳之成年男子自
    行或轉交其他不明人士連續向如附表二所示之被害人詐騙財
    物後，得以使用被告上開帳戶作為匯款或轉帳之工具，致如
    附表二所示之被害人分別轉帳至被告上開帳戶內，而遂行詐
    欺取財之犯行，其顯係參與詐欺取財構成要件以外之行為，
    而對如附表二所示之被害人遂行詐欺取財犯行資以助力，自
    屬幫助犯。
(三)、末依卷附之資料及證據，僅能證明不明人士曾以如附表二所
    示之方式詐騙被害人得手，核無其他積極證據足以證明該不
    明人士有本於同一犯罪行為之意思反覆為之，且賴以為生之
    常業詐欺犯行，應僅能成立普通詐欺罪甚明。
(四)、綜上所述，被告二人基於幫助他人實施詐欺亦不違背其本意
    之不確定故意，將如附表一所示帳戶之存摺、印章及金融卡
    交予他人使用，幫助不詳姓名年籍之人士遂行詐欺犯罪之事
    證明確，其上開犯行堪予認定。
三、論罪科刑
(一)、按被告二人行為後，刑法部分條文業於95年7月1日施行（已
    於94年2月2日修正公佈，下稱新刑法；修正前刑法下稱舊刑
    法），而新刑法第2 條乃係係規範行為後法律變更所生新舊
    法比較適用之準據法，故於95年7月1日新刑法修正施行後，
    如有涉及比較新舊法之問題，即應逕依新刑法即現行刑法第
    2條第1項規定，為「從舊從輕」之比較（參見最高法院95年
    度第8 次刑事庭會議決議）。另於「比較時」應就罪刑有關
    之共犯、未遂犯、想像競合犯、牽連犯、連續犯、結合犯，
    以及累犯加重、自首減輕暨其他法定加減原因（如身份加減
    ）與加減比例等一切情形，本於統一性及整體性原則，綜其
    全部罪刑之結果而為比較後，再適用有利於行為人之法律處
    斷（最高法院24年度上字第4634號、最高法院95年度第8 次
    刑事庭會議決議參照）。查被告行為後，本案所涉之刑法第
    33條第5 款之修正，乃係刑法分則編各罪所定罰金刑之刑罰
    法律效果之變更；刑法第41條第1 項易科罰金折算標準規定
    之變更，則相當於科刑規範事項之變更，新刑法第47條將累
    犯之成立，限制以「故意」再犯者為限，並改列於第47條第
    1項；另配合新刑法第98條第2項增訂強制工作處分與刑罰之
    執行效果得以互代之規定，於第47條第2 項增列「擬制累犯
    」規定，又將舊刑法第49條關於「依又將舊刑法第49條關於
    「依軍法」受裁判者不適用累犯之規定刪除，此係科刑規範
    之變更；刑法第67、68條罰金刑加減之修正，此係科刑規範
    之變更，均應依刑法第2條第1項規定，為「從舊從輕」之比
    較，茲比較如下：
  1.罰金刑貨幣單位及數額之變更：
    刑法分則編各罪所定罰金之貨幣單位原為銀元，且依舊刑法
    第33條第5款規定，罰金刑為1銀元以上，而有關罰金倍數之
    調整及銀元與新臺幣之折算標準，則另定有現行法規所定貨
    幣單位折算新臺幣條例第2條、罰金罰鍰標準條例第1條及第
    5條，除規定罰金以1銀元折算3元新臺幣外，並將72年6月26
    日以前修正之刑法部分條文罰金數額提高2 至10倍（依行政
    院會銜司法院於72年7 月27日發佈，同年8月1日施行，有關
    刑法定有罰金各條均提高為10倍），其後修正者則不再提高
    倍數。嗣新刑法第33條第5款則將罰金刑提高為新臺幣1,000
    元以上，並以百元計算之，且因新刑法第33條第5 款所定罰
    金貨幣單位既已改為新臺幣，刑法分則編各罪所定罰金之貨
    幣單位亦應配合修正為新臺幣，又考量刑法修正施行後，不
    再施用「現行法規所定貨幣單位折算新臺幣條例」，為使刑
    法分則編各罪所定罰金之最高數額與刑法修正前趨於一致，
    避免衍生新舊法比較適用問題，於不變動罰金數額之前提下
    ，爰增訂刑法施行法第1條之1規定（詳見其立法理由，足認
    刑法施行法第1之1條係為配合新刑法第33條第5 款之修正施
    行而增訂，故如適用新刑法第33條第5 款以新臺幣為貨幣單
    位，方有刑法施行法第1之1條規定之適用）。據此，此次刑
    法修正，被告所犯刑法第339條第1項之規定，其條文本身文
    字並未修正，然上開條文既定有罰金刑之規定，如依舊刑法
    第33條第5款規定，罰金最低數額為1元（銀元），依罰金罰
    鍰提高標準條例第1 條規定提高為10倍，即為銀元10元，以
    現行法規所定貨幣單位折算新臺幣條例第2 條折算僅為新臺
    幣30元，又刑法第339條非屬於76年6月26日至94年1月7日新
    增之條文，故最高罰金數額依前開規定提高為10倍後，為銀
    元10,000元，若以現行法規所定貨幣單位折算新臺幣條例第
    2條折算係新臺幣30,000元；惟如依新刑法第33條第5款規定
    ，罰金最低額為新臺幣1,000 元，而最高罰金數額，依配合
    增訂之刑法施行法第1之1 條第1項之規定，改以新臺幣計算
    罰金數額，且依同條第2 項提高罰金數額至30倍，則最高罰
    金數額為新臺幣30,000元，經核修正前後上開刑法分則之最
    高罰金數額固因刑法施行法第1之1條之增訂而趨於一致，並
    無不同，惟罰金最低數額，則以舊刑法第33條第5 款較有利
    於被告。故比較罰金刑數額修正前後結果，以行為時關於科
    處罰金刑之法律較有利於被告。
  2.易科罰金折算標準之變更：
    依被告行為時即舊刑法第41條第1項前段規定：「……得以1
    元以上3元（指銀元）以下折算1日」，並適用修正前罰金罰
    鍰提高標準條例第2 條前段（現因配合刑法修正已刪除）：
    「依刑法第41條易科罰金或第42條第2 項易服勞役者，均就
    其原定數額提高為100倍折算1日」之規定，易科罰金折算標
    準，應以銀元100元以上300元以下折算1 日，經以現行法規
    所定貨幣單位折算新臺幣條例第2 條之規定折算為新臺幣後
    ，應以新臺幣300元以上900元以下折算為1 日；而新刑法第
    41條第1項前段規定：「犯最重本刑為5年以下有期徒刑以下
    之刑之罪，而受6 個月以下有期徒刑或拘役之宣告者，得以
    新臺幣1,000元、2,000元或3,000元折算1日，易科罰金。」
    。故比較易科罰金折算標準修正前後結果，以行為時之法律
    ，較有利於被告。
  3.累犯之變更：
    被告曾有犯罪事實所載犯罪之科刑及刑之執行完畢情形，有
    臺灣高等法院被告前案紀錄表在卷可稽，其受有期徒刑執行
    完畢後5 年內，故意再犯本件有期徒刑以上之本罪，無論依
    新、舊刑法第47條規定，均構成累犯，比較結果，此部分被
    告行為後之法律並未較有利。
  4.罰金刑加減之變更：
    舊刑法第67條規定：「有期徒刑加減者，其最高度及最低度
    同加減之。」、第68條規定：「拘役或罰金加減者，僅加減
    其最高度；新刑法第67條規定：「有期徒刑或罰金加減者，
    其最高度及最低度同加減之。」、第68條規定：「拘役加減
    者，僅加減其最高度。」。本件被告所犯之刑法第339條第1
    項詐欺取財罪之法定刑中有罰金刑，而被告丁○○有累犯之
    加重原因，經比較新舊法，新法就罰金最低度有加重規定，
    舊法則無，比較結果，此部分以被告行為時之舊刑法較有利
    於被告。
  5.綜合全部罪刑之結果為比較，適用舊刑法（行為時法）有關
    罰金刑貨幣單位及數額及易科罰金折算標準之規定，對被告
    較屬有利，亦即行為後之法律並未較有利於被告，自應依刑
    法第2條第1項前段「從舊原則」之規定，適用被告行為時之
    法律，即舊刑法之相關規定及罰金罰鍰提高標準條例第2 條
    規定，先予敘明。
(二)、核被告乙○○、丁○○所為，均係犯刑法第30條第1 項、第
    339條第1項詐欺取財罪之幫助犯（新刑法第30條固有若干條
    文文字之更動，亦即將「從犯」修正為「幫助犯」，將「幫
    助他人犯罪」修正為「幫助他人實行犯罪行為」，但均不影
    響「幫助犯無獨立性，必以正犯有犯罪行為之存在，始能存
    在」之嚴格從屬形式實務見解之繼續援用，故僅係文字上之
    修正，自無新舊法比較之問題，亦即無刑法第2條第1項規定
    之適用，依新法修正施行之日起舊法同日當然失效之法則〈
    中央法規標準法第13條、第21條規定參照〉，應逕適用現行
    刑法第30條之規定）。被告二人均係以幫助之意思，參與構
    成要件以外之行為，爰依刑法第30條第2項幫助犯之規定，
    按正犯之刑減輕之。又按連續幫助與幫助連續為不同之犯罪
    態樣，如基於概括犯意，多次幫助他人犯罪，為連續幫助，
    該幫助者有多次犯罪行為；如以一幫助行為，幫助他人連續
    犯罪，則為幫助連續，就幫助犯而言，僅有一次犯罪行為（
    最高法院87年度台上字第3865號判決可資參照）。被告二人
    雖以一個申辦後提供如附表一所示帳戶之行為，幫助姓名年
    籍不詳之人連續向被害人詐欺取財，仍只有一個犯罪行為，
    不構成幫助犯之連續犯，而為幫助連續，自無連續犯加重規
    定之適用，亦無就舊法第56條為新舊法比較適用之必要，併
    此敘明。再按刑法第28條之共同正犯係指二人以上共同實施
    犯罪行為而言，幫助他人犯罪並非共同實施正犯，雖事實上
    有二人以上共同幫助，要亦各負幫助罪責，無適用該條之餘
    地（最高法院33年上字第793 號判例意旨參照），是被告二
    人雖共同幫助他人犯罪，自應各負幫助罪責，公訴意旨認被
    告二人應依刑法第28條之規定，論以共同正犯，尚屬有誤。
    爰審酌被告二人申辦及提供帳戶予不相識之人使用，助長他
    人犯罪，並擾亂金融秩序、增加警偵機關查緝犯罪之困難，
    惟係因經濟情況不佳而有犯行，且犯罪後均坦承犯罪、態度
    良好及渠等素行等一切情狀，分別量處如主文所示之主刑，
    並均諭知易科罰金折算標準，以資懲儆。末查，被告丁○○
    有犯罪事實欄所載論罪科刑執行之情形，此有臺灣高等法院
    被告前案記錄表在卷可查，被告於有期徒刑執行完畢後5 年
    內再犯上開幫助詐欺罪，為累犯，應依舊刑法第47條之規定
    ，加重其刑，並依法先加後減之；而被告乙○○前未曾受有
    期徒刑以上刑之宣告，有臺灣高等法院被告前案紀錄表附卷
    可稽，其犯罪後已深知悔悟，本院認其經此教訓後，當知警
    惕，應無再犯之虞，因認其所宣告之刑，以暫不執行為適當
    ，併予宣告緩刑2 年，以勵自新（被告犯罪於新刑法施行前
    ，惟本院於新刑法施行後裁判本案件，應逕用新刑法第74條
    第1項第1 款緩刑之規定〈最高法院95年度第8次刑事庭會議
    決議七、參照〉）。另被告將其所有如附表一所示帳戶之存
    摺、印章、金融卡交付該不詳姓名年籍者，至今仍未取回，
    亦未經扣案，且無證據足證現仍存在而未滅失，況上開帳戶
    早經相關單位列為警示帳戶，而無再遭人利用之虞，為免將
    來執行困難，爰不為沒收之諭知，併此敘明。
據上論斷，應依刑事訴訟法第273條之1第1項、第299條第1 項前
段，刑法第2條第1項前段、339條第1項、第30條、舊刑法第47條
、舊刑法第41條第1項前段、刑法第74條第1項第1 款，罰金罰鍰
提高標準條例第1條前段、修正前罰金罰鍰提高標準條例第2條，
判決如主文。
本案經檢察官甲○○到庭執行職務。
中    華    民    國    95    年    11    月    14    日
                  刑事第二庭  法  官  許心
以上正本證明與原本無異。
對於本件判決如有不服，應於收受送達後10日內，向本院提出上
訴書狀，上訴於臺灣高等法院，並按他造當事人之人數附具繕本
。
中    華    民    國    95    年    11    月    14    日
                              書記官  邱李和
附錄論罪法條：
中華民國刑法第339條第1項
(普通詐欺罪)
意圖為自己或第三人不法之所有，以詐術使人將本人或第三人之
物交付者，處5年以下有期徒刑、拘役或科或併科1千元以下罰金
。
附表一
┌───┬──────────┬────────────┬───────┐
│編  號│帳戶名稱            │帳號                    │開戶時間      │
├───┼──────────┼────────────┼───────┤
│(一)    │臺灣土地銀行基隆分行│000000000000            │95年5月23日   │
├───┼──────────┼────────────┼───────┤
│(二)    │臺灣中小企業銀行基隆│00000000000000          │95年5月23日   │
│      │分行                │                        │              │
├───┼──────────┼────────────┼───────┤
│(三)    │中華郵政股份有限公司│00000000000000          │95年5月23日   │
│      │基隆市○○路郵局    │                        │              │
└───┴──────────┴────────────┴───────┘
附表二
┌───┬──────┬──────┬─────────────────┐
│編號  │匯款日時    │被害人      │詐騙方式                          │
├───┼──────┼──────┼─────────────────┤
│(一)    │95年5月30 │戊○○      │由不詳年籍之人在報紙上刊登小廣告，│
│      │  日上午10時│            │佯稱可代辦貸款，戊○○閱後於95年5 │
│      │   54分許   │            │月30日上午打電話詢問，不詳姓名年籍│
│      │            │            │之人向其佯稱要先付規費，復又謅稱要│
│      │95年5月30 │            │付法院強制執行規費，至戊○○陷於錯│
│      │  日下午1時 │            │誤，先於同日上午10時54分許，在臺中│
│      │  47分許    │            │市○○路上福客多便利商店之台新國際│
│      │            │            │商業銀行自動櫃員機，於左列時間轉帳│
│      │            │            │9,136 元至附表一編號(二)所示帳戶內，│
│      │            │            │再於同日下午1 時47分許，至臺中市文│
│      │            │            │心路與華西街口之中國信託商業銀行自│
│      │            │            │動櫃員機，於左列時間轉帳20,800元至│
│      │            │            │附表一編號(一)所示帳戶內。          │
├───┼──────┼──────┼─────────────────┤
│(二)    │95年6月22日 │己○○      │姓名年籍不詳之人於95年6 月22日下午│
│      │下午3時58分 │            │2 時許，撥打電話予己○○，佯稱係其│
│      │許          │            │軍中同事，因生病急需用錢，至己○○│
│      │            │            │陷於錯誤，依指示至宜蘭縣蘇澳鎮海軍│
│      │            │            │中正營區之中華郵政股份有限公司郵局│
│      │            │            │自動櫃員機，於左列時間轉帳10,000元│
│      │            │            │至附表一編號(三)所示帳戶內。        │
├───┼──────┼──────┼─────────────────┤
│(三)    │95年6月22 │丙○○      │姓名年籍不詳之人於95年6 月22日下午│
│      │  日下午3時 │            │3 時許，撥打電話予向丙○○，佯稱係│
│      │  19分      │            │其友人想借錢，至丙○○陷於錯誤，依│
│      │95年6月22 │            │其指示至台北市○○○路與大龍街口之│
│      │  日下午3時 │            │便利商店內之中國信託商業銀行自動櫃│
│      │  27分      │            │員機，先後於左列時間分2次轉帳20,00│
│      │            │            │0元及10,000 元至附表一編號(三)所示帳│
│      │            │            │戶內。                            │
└───┴──────┴──────┴─────────────────┘


司法院資訊處製作；財團法人民間司法改革基金會備份。
